【裁判字號】    92,台上,1302
【裁判日期】    920619
【裁判案由】    返還價金
【裁判全文】
最高法院民事判決                              九十二年度台上字第一三○二號
    上  訴  人  東昇資訊顧問股份有限公司
    法定代理人  高瑞玲
    訴訟代理人  詹文凱律師
    被 上訴 人  精峰企業股份有限公司
    法定代理人  蘇天賜
右當事人間請求返還價金事件，上訴人對於中華民國八十九年十一月二十八日台灣高
等法院第二審判決（八十九年度上字第五三七號），提起上訴，本院判決如左：
    主  文
原判決廢棄，發回台灣高等法院。
    理  由
本件被上訴人主張：伊於民國八十七年四月十日將公司整體資訊管理系統委由上訴人
設計與開發，訂立軟體開發合約書（下稱系爭軟體開發合約書），約定自簽約日起十
八週營業管理系統完成，二十九週總帳人資管理系統完成，工作時程結束時系統應上
線測試，伊已付訂金新台幣（下同）九十萬七千二百元。惟上訴人訂約後經過十八週
尚未將營業管理系統完成並上線測試，經伊催告仍未履行，伊依民法第二百五十四條
規定，已於同年十月二十日通知上訴人解除系爭軟體開發合約。另上訴人於十八週工
作時程結束後既未提出任何工作成果，即屬無法履行合約責任，伊依該合約第十九條
第一項第二款約定，亦得解除該合約。又伊於八十七年二月二十五日向上訴人訂購O-
racle & Tools ，總金額為七十四萬六千七百三十五元，已支付百分之十五之訂金及
稅金即十一萬七千六百十元，惟上訴人未能依約交付，經催告履約未果後，伊於同年
十一月三日解除該買賣契約（下稱系爭買賣契約）。依民法第二百五十九條之規定，
即應返還伊已付訂金及價金等情，求為命上訴人給付伊一百零二萬四千八百十元，並
自訴狀繕本送達翌日起加給法定利息之判決。
上訴人則以：依系爭軟體開發合約之約定，就整體資訊管理系統之完成，被上訴人有
提供相關配合措施之協力義務，即應提供開發系統所需之表單文件等資料，於簽約時
備齊交付伊。惟被上訴人或未交付或交付不完全；兩造依約應定期召開之專案會議，
亦因被上訴人之故而休會。伊未能於期限內完工，顯係因可歸責於被上訴人之事由所
致。伊既無約定解除合約之事由，被上訴人解除系爭軟體開發合約，自不生解除之效
力。至有關 Oracle & Tools 之買賣，伊早將安裝該軟體所需之 IBM主機向被上訴人
作不同組合之報價，被上訴人一再推拖購買硬體主機，伊始無法完成軟體交貨及安排
測試，足見被上訴人就伊已提出之給付，拒絕受領，伊即不負遲延責任。被上訴人請
求伊返還價金等，均屬無據等語，資為抗辯。
原審維持第一審所為被上訴人勝訴之判決，駁回上訴人之上訴，係以：被上訴人前揭
主張伊將公司整體資訊管理系統委由上訴人設計與開發，另向上訴人訂購 Oracle &
Tools 之事實，業據其提出軟體開發合約書、訂購單為證，堪認為真實。查系爭軟體
開發合約第二條約定：自簽約日起十八週營業管理系統完成，二十九週總帳人資管理
系統完成。是上訴人至遲應於八十七年八月二十四日完成營業管理系統，而其自認於
前開日期並未完成該系統，顯見上訴人之給付確有遲延。依系爭軟體開發合約第四條
第一項、第五條第一項約定，上訴人負責「系統導入」之主導義務，被上訴人僅「參
與、督導系統導入」。則上訴人基於專業之立場，即應告知被上訴人提出何項資料及
所提出之資料是否不足。參諸被上訴人於八十七年（原判決誤載為八十八年）四月十
日前已將百分之八十之營業表單交付上訴人，另百分之二十表單因涉及業務機密，須
待討論時才提出；嗣於同年四月十日將客戶及廠商相關資料交與上訴人，上訴人雖於
同月十四日通知被上訴人於同月十六日、二十四日前收回營業表單，惟所謂營業表單
收回(一)、營業表單收回(二)所指為何？上訴人之專案行動通知中並未明確表明，致被上
訴人無法知悉等情，被上訴人主張上訴人未能詳細告知應提供之資料，致伊未能提出
完整之資料或無從提出，尚非無據。況被上訴人自同年五月十二日至同年八月十四日
又陸續將文件表冊交付上訴人，縱其曾逾時提出上訴人所要求之文件，但上訴人迄今
仍未能提出其已依該等文件作何開發及設計工作，則被上訴人主張上訴人無法提出任
何工作成果，亦屬可採。上訴人雖辯稱：兩造依約應定期召開之專案會議，因被上訴
人之故而休會，致伊未能於約定期限內完工云云，然為被上訴人所否認，並提出專案
會議日期表及會議記（紀）錄為證，而就被上訴人之延期開會時程，上訴人又未提出
延期開會影響其設計進度之證明，其所為抗辯，即不足採。是上訴人未依系爭軟體開
發合約之約定成立專案小組，亦未提出「工作報告」、「系統規格確認書」，已違反
該合約之約定，被上訴人據此認上訴人不能履行合約責任，依該合約第十九條第一項
第二款約定，解除該合約，自屬有理。另被上訴人於八十七年二月二十五日向上訴人
訂購Oracle & Tools，訂購單上已詳列品名及規格，其付款方式固約定於安裝後一個
月內支付百分之八十五之價金。惟上訴人依買賣契約之約定，僅負有交付約定品質之
物與被上訴人之義務，至於被上訴人擬將該軟體安裝於何種主機上，是否備有適當之
主機供上訴人安裝，是否購買主機，均與系爭買賣契約無關，上訴人以被上訴人遲未
選購主機，抗辯被上訴人受領遲延，為無足取。故被上訴人先後於八十七年九月二十
一日、同年十月二十日催告上訴人於五日內提出給付，上訴人均未為給付，被上訴人
於同年十一月三日解除系爭買賣合約，即非無據。綜上所述，系爭軟體開發合約及系
爭買賣契約既經被上訴人解除，上訴人依法應負回復原狀之義務。被上訴人請求上訴
人返還軟體開發合約價款九十萬七千二百元，Oracle & Tools買賣價款十一萬七千六
百一十元，及均自訴狀繕本送達翌日起算之法定利息，核屬正當，應予准許等詞，為
其判斷之基礎。
查上訴人於事實審一再辯稱：伊受託設計開發製作之軟體，係為供被上訴人營業運作
所需，必須具有客戶管理、報價、合約管理、採購、物料管理、會計等諸多功能，且
必須依被上訴人之需求產生報表，因此須由被上訴人將所欲處理之資料項目及所欲產
生之表格型式告知伊，伊始能設計符合被上訴人需求之軟體。伊於八十七年四月十四
日即發專案行動通知被上訴人，已載明營業表單收回(一)（即系統設計分析必需使用之
行政部門文件）應於同月十六日前交付，營業表單收回(二)（即系統設計分析必需使用
之工程部門文件）應於同月二十四日前交付。惟依兩造於同年五月二十二日開會之會
議紀錄記載，被上訴人下次要準備好報價單、詢價單等詳細內容（屬營業表單收回(一)
），工程部須於同年六月四日前將資料（屬營業表單收回(二)）準備好交付伊；又被上
訴人於同年六月十五日交付伊修正之Gentech MIS Schedule，自行將上線時間延長四
十四天至同年八月十七日；且於同年八月十二日及十四日尚繼續交付營業表單收回(一)
之文件，在對於被上訴人需求及工作流程尚未明確掌握前，伊無法自行構想被上訴人
之需求及流程云云（見第一審卷二六五頁、二六六頁正面、原審卷五○頁、二一二頁
、二一三頁，並參見第一審卷一七三頁至一八一頁）。徵諸系爭軟體開發合約書第五
條配合措施約定：「為完成本專案之工作項目，甲方（即被上訴人）應提供下列之配
合措施：第一項：專案小組  甲方應成立一專案小組負責參與、督導系統導入。該專
案小組應為本系統其他使用者與乙方（即上訴人）之溝通橋樑，統籌一切系統確認、
驗收事項、簽核規格與驗收成品事宜。第二項：提供資料之準備及鍵入，包含測試資
料、建檔資料等。第三項：配合工作時程進度約定之會談時間、會議時間、規格確認
及驗收期限。」第十三條規格確認第一項約定：「本系統依甲乙雙方共同討論擬定輸
入、輸出格式及作業流程，由乙方整理彙總『系統規格確認書』，經由雙方確認，為
系統驗收之依據。」（見第一審卷一○頁、一一頁、原審卷一二一頁、一二二頁）。
及被上訴人陳稱：專案會議之目的在討論整體軟體之功能，伊對系爭軟體之需求，上
訴人設計軟體所遭遇之困難等語（見第一審卷二五一頁）。上訴人之抗辯均與判斷上
訴人是否違背系爭軟體開發合約之約定？是否應負遲延責任？所關頗切，原審未遑詳
查究明，遽為上訴人不利之認定，殊嫌率斷。又原判決先則認定被上訴人於八十七年
四月十日前已將百分之八十之營業表單交付上訴人，另百分之二十表單因涉及業務機
密，須待討論時才提出，果爾，被上訴人似已知悉其應交付而尚未交付之另百分之二
十表單為何；然繼則謂：被上訴人主張上訴人未能詳細告知應提供之資料，致伊未能
提出完整之資料或無從提出，即非無據云云；其論斷自屬前後牴觸，而有判決理由矛
盾之違法。其次，私文書之真正，他造當事人有爭執者，舉證人應負責證明其真正，
此觀民事訴訟法第三百五十七條之規定自明。查上訴人辯稱：被上訴人提出八十七年
五月十八日、同月二十二日、六月四日、六月八日之會議紀錄，有偽造或不實情事云
云（見第一審卷一三八頁背面、原審卷三六頁、三七頁、二一四頁，並參見第一審卷
一一七頁、一一八頁、一二一頁、一二二頁、原審卷一五三頁、一五四頁、一五七頁
、一五八頁）。原審未命被上訴人就前開會議紀錄之真正舉證以為證明，遽採為判決
之基礎，於法即屬有違。末查上訴人辯稱：伊為完成交付Oracle & Tools軟體之義務
，自八十七年三月至八月就安裝該軟體所需購買之 IBM主機向被上訴人作不同組合之
報價，然被上訴人卻一再推拖購買主機，致伊無法確認機器及作業系統等平台規格，
而無法履行交付軟體及安排測試安裝之義務，顯非可歸責伊之事由所致云云（見第一
審卷一三九頁背面、一四○頁正面、一七○頁背面、二六八頁背面、原審卷三八頁、
三九頁、二一六頁、二一七頁）。此依卷附 Oracle & Tools 軟體之訂購單第七項記
載：DBMS安裝費用：八萬三千九百二十八元；付款條件記載：安裝驗收後以發票日期
起一個月之支票支付總金額之百分之八十五等內容（見第一審卷二七頁、一四二頁、
原審卷一六九頁），似見應以「安裝驗收」為被上訴人之付款條件，而非僅止於上訴
人之交付物品。則雙方約定之真意何在？上訴人之抗辯是否全不足取？原審未詳加研
求釐清，遽認被上訴人擬將該軟體安裝於何種主機上，是否備有適當之主機供上訴人
安裝，是否購買主機，均與系爭買賣契約無關，亦屬可議。上訴論旨，指摘原判決為
不當，求予廢棄，非無理由。
據上論結，本件上訴為有理由。依民事訴訟法第四百七十七條第一項、第四百七十八
條第一項，判決如主文。
中      華      民      國    九十二    年      六      月     十九     日
                              最高法院民事第七庭
                                  審判長法官  蘇  茂  秋
                                        法官  徐  璧  湖
                                        法官  朱  建  男
                                        法官  蘇  達  志
                                        法官  沈  方  維
      右正本證明與原本無異
                                              書  記  官
中      華      民      國    九十二    年      七      月      三      日
                                                                        Ｂ


司法院資訊處製作；財團法人民間司法改革基金會備份。
